最高法院刑事判決　　　　　　　九十四年度台非字第二九九號
　　上　訴　人　最高法院檢察署檢察總長
　　被　　　告　甲○○
　　　　　　　　　　　　巷20.
上列上訴人因被告詐欺案件，對於台灣高等法院中華民國九十三
年十二月二十四日第二審確定判決（九十三年度上訴字第一四六
八號；起訴案號：台灣板橋地方法院檢察署九十年度偵字第一八
二五號），認為違法，提起非常上訴，本院判決如下：
    主  文
上訴駁回。
    理  由
非常上訴理由稱：「按依法應於審判期日調查之證據而未予調查
者，其判決當然違背法令，刑事訴訟法第三百七十九條第十款定
有明文。又判決不適用法則或適用不當者，為違背法令，刑事訴
訟法第三百七十八條亦有明文。又犯罪事實應依證據認定之，無
證據不得推定犯罪事實。證據之證明力雖由法院自由判斷，然證
據之本身如對於待證事實不足為供證明之資料，而事實審仍採為
判決基礎，則其自由判斷之職權行使，自與採證法則有違。審理
事實之法院，對於案內一切證據，除認為不必要者外，均應詳為
調查，然後基於調查所得之心證以為判斷之基礎，故證據雖已調
查，而尚有其他必要部分並未調查，仍難遽為被告有利或不利之
認定（最高法院七十一年度台上字第四０二二號、五十二年度台
上字第一三００號、四十九年度台上字第八七三號判例參照）。
次按證據之證明力，固屬於法院判斷之自由，惟證據之本身如有
瑕疵，則在此瑕疵未能究明以前，遽採為有罪之根據，有違經驗
法則，即難謂為適法（最高法院三十二年度上字第九七一號判例
與七十七年八月九日第十一次刑事庭會議決議參照）。本件原判
決認定被告甲○○與蘇李玉明知蘇李玉所有不動產已無剩餘
價值，且其等對外借貸大筆金額，供甲○○投資股票虧損，已陷
於無資力、不能週轉之狀況，竟共同意圖為自己不法所有，基於
概括犯意，對外宣稱蘇李玉有多筆不動產可資清償，先由甲○
○教授蘇李玉向他人詐借金錢之理由，再推由蘇李玉出面，
或由甲○○、蘇李玉二人共同出面，自八十七年間起，陸續向
附表一所示之林廖玉宮等人佯稱蘇李玉妹妹開設化妝品公司生
意很好需資金週轉，或蘇李玉之丈夫過世需現金繳納遺產稅等
說詞，向林廖玉宮等人借用款項（詳細詐欺時間、地點、金額均
詳如附表一所示），並允諾按期支付利息，使林廖玉宮等人陷於
錯誤，多次交付借款與蘇李玉，蘇李玉、甲○○則給予少數
利息用以債養債之方式向林廖玉宮等人詐騙款項等事實，而論被
告甲○○以共同詐欺罪責，乃以上開事實，業據被告甲○○之共
同被告蘇李玉以證人身分具結，證述所供無論是託詞借款，或
標會所得之金錢，均轉交與被告甲○○無訛，並經告訴人林廖玉
宮、余金燕、李婁春蘭、曾鳳妹、黃雪嬌、陳周阿梅、許陳春莉
、陳國華、李佳樺、卓文立、羅麗芬等人指訴，且有卷附保管單
、借據、本票、匯款單可稽等為證據。惟查：依原判決所引證人
蘇李玉之證言，謂『（你為何向朋友借錢給甲○○用？）我被
他騙去一億多。』、『我……，是透過鄰居認識甲○○。他在炒
股票又跟錢莊借錢，所以跟我調現救急。我在四年前，大約八十
八年借甲○○一百多萬，我平常家裡就有新台幣（下同）二、三
百萬，我把會標下來錢都放在家裡。但沒有其他人看到我拿錢給
甲○○。她跟我說他在關渡買一塊地，說董事長是林肯大郡的董
事長，又纏著我借錢，就是林肯大郡倒下來的時候。我借錢給甲
○○的次數很多，每天都有借給她。有時一百多萬，甚至有四百
多萬。我借給她的錢都沒有收利息。我會借錢給甲○○，是因為
純粹幫她度過難關。我也有跟鄰居借錢去借給被告甲○○。是她
跟我說可以跟誰借，可以用什麼理由，例如提議我妹妹在開化妝
品公司。是我出面跟鄰居借錢，是算三分利，利息是被告甲○○
算好，我再分給其他人。我標得的會錢，都借給被告甲○○，有
一大疊的借據，是甲○○寫的。但出事之後，他叫我把東西燒掉
，還叫我殺死兒子，叫我自殺。』、『……，借來的錢都是交給
甲○○，是在她家交的。』、『（前後拿多少錢給甲○○？）總
共一億都算不清。包括借錢跟互助會。』、『甲○○有開收據。
出事之後，甲○○叫我把收據燒掉，叫我及兒子自殺，所以我手
邊沒有收據。』按告訴人林廖玉宮、余金燕、李婁春蘭、曾鳳妹
、黃雪嬌、陳周阿梅、許陳春莉、陳國華、卓文立、羅麗芬等人
指訴本件借款情形，均指係蘇李玉前往借款，錢亦係交予或匯
予蘇李玉，並不認識甲○○其人，而卷附保管單、借據、本票
均係蘇李玉出具，匯款單之收款人亦係蘇李玉，並無甲○○
參與之跡證，僅告訴人李佳樺曾證稱：八十九年十二月間被告甲
○○曾與蘇李玉一起前來借錢，要借一千五百萬元，表明願以
房子過戶或抵押之方式借款，後因房子已有高額抵押，故未允借
等語（原判決第十五頁第九行至十二行所引九十年偵字第一八二
五號卷(一)第九十六頁之筆錄，應係告訴人李佳樺之陳述，原判決
誤為告訴人陳國華亦有此陳述），即甲○○陪同蘇李玉前往借
款者僅此一次，但此次並未借到錢，故依原判決論述之證據資料
觀之，原判決認定被告甲○○與蘇李玉共犯詐欺，乃以蘇李玉
之供述為論據，然依蘇李玉如前所述，其借予被告甲○○金
額高達一億多，竟全無借據或匯款資料可資為證，亦沒有其他人
看到伊拿錢給甲○○，且金額如此龐大，焉有甲○○叫其將借據
燒燬其即將借據燒燬之理，又現金放家中風險甚高，鮮有人將大
額現金放置家中，蘇李玉竟稱其平常家裡就有二、三百萬，借
錢給甲○○的次數很多，每天都有借給她，有時一百多萬，甚至
有四百多萬，所述殊異於常情，且民國八十八、八十九年間銀行
匯款或轉帳已非常方便，如蘇李玉向他人所借現金均係借予甲
○○，何以從未以匯款或轉帳方式為之，而甘冒風險提領現金再
交付甲○○，尤其告訴人卓文立、羅麗芬借予蘇李玉八百三十
萬元均係以匯款方式匯入蘇李玉板信帳戶，蘇李玉如將錢借
予甲○○，依理其將錢轉入甲○○帳戶，應係最安全又方便之方
法，何以蘇李玉提不出任何與甲○○金錢往來之資料，顯與常
情不合，原審未調查卓文立等匯入蘇李玉板信帳戶後，該資金
是否確係流向甲○○帳戶，亦未調查蘇李玉平日與甲○○金錢
往來之情形，即遽信蘇李玉上開不合常情之片面陳述，而論被
告甲○○以詐欺罪之共犯，其採證有違經驗法則，並有應調查之
證據未調查之違法，顯影響判決結果。案經確定，爰依刑事訴訟
法第四百四十一條、第四百四十三條提起非常上訴，以資糾正。
」等語。
本院按非常上訴旨在糾正法律上之錯誤，藉以統一法令之適用，
不涉及事實認定問題，故非常上訴審應以原判決確定之事實為基
礎，僅就原判決所認定之犯罪事實，審核適用法令有無違誤，如
依原判決所確認之事實及卷內證據資料觀之，其適用法則並無違
誤，即難指為違法。又事實之認定，乃屬事實審法院之職權，非
常上訴審無從審酌，倘非常上訴理由係對卷宗內同一證據資料之
判斷持與原判決不同之評價，而憑持己見認為原判決認定事實不
當或與證據法則有違，即係對於事實審法院證據取捨裁量權行使
之當否所為之任意指摘，自與非常上訴審係以統一法令適用之本
旨不合。再依法應於審判期日調查之證據，未予調查，致適用法
令違誤，而顯然於判決有影響者，該項確定判決，即屬判決違背
法令，應有刑事訴訟法第四百四十七條第一項第一款規定之適用
，固經司法院大法官會議釋字第一八一號解釋在案，惟所謂應調
查之證據，係指該證據在客觀上為法院認定事實及適用法律之基
礎者，且尚須致適用法令違誤，而顯然於判決有影響始屬之，若
依原判決所憑以認定之證據而確認之事實，已足認原確定判決無
違背法令之情形者，縱尚有其他證據未予調查，但不致於適用法
令違誤，而顯然於判決有影響者，依刑事訴訟法第三百八十條之
規定，既不得據以提起第三審上訴，自亦不得為非常上訴之理由
。本件原確定判決依憑共同被告蘇李玉之供證，及原確定判決
附表編號一所示被害人張榮傳、曾鳳妹、林瑞玉、李婁春蘭、陳
春莉、陳周阿梅、陳國華、李佳樺、羅麗芬、卓文立、卓美月、
許美能、蔡坤生於偵查中，暨被害人黃雪嬌、余金燕、林廖玉宮
於偵查、原審證述遭詐欺取財之情節，原確定判決附表編號一所
示之保管單、借據、本票、匯款單，並參酌被告之部分供述等證
據資料，為綜合之判斷，認定被告甲○○有原判決事實欄二即附
表編號一所載與蘇李玉共同實施詐欺取財之犯行，因而撤銷第
一審之科刑判決，改判仍論處被告共同連續意圖為自己不法之所
有，以詐術使人將本人之物交付罪刑，已詳敘其調查證據之結果
及證據取捨並認定犯罪事實之理由。且對於被告否認犯罪所辯：
未請蘇李玉幫伊借錢，祇是陪蘇李玉去看李佳樺，並未談借
錢之事云云，實為事後卸責之詞，不足採信；至李佳樺、卓文立
、羅麗芬部分，雖未經檢察官提起公訴，惟與業經起訴之犯行具
有連續犯之關係，自應併予審究。所為論斷均有卷存證據資料可
資覆按，此乃事實審法院認事採證本於職權之正常行使。非常上
訴意旨以被害人林廖玉宮、余金燕、李婁春蘭、曾鳳妹、黃雪嬌
、陳周阿梅、許陳春莉、陳國華、卓文立、羅麗芬均指訴係蘇李
玉前往借款，錢亦係交予或匯予蘇李玉，並不認識被告，卷
附保管單、借據、本票均係蘇李玉出具，匯款單之收款人亦係
蘇李玉，僅被害人李佳樺曾指稱被告於八十九年十二月間，與
蘇李玉前往借款，嗣因房屋已設定高額抵押權，故未允借；而
蘇李玉借款予被告高達一億元，竟全無借據或匯款資料或他人
目擊，亦無依被告指示即將借據燒燬之理；且所稱於家中置鉅款
，每日借款予被告，竟未以銀行匯款或轉帳方式為之，亦未提出
任何與被告金錢往來之資料，均異於常情等情。顯仍執卷內同一
證據資料之證明力，持與原判決相異之評價，而憑持己見漫指原
判決採證認事之職權行使有違經驗法則，顯與非常上訴係在統一
法令適用之本旨有違。又被告與蘇李玉之間平日金錢往來之情
形，與原確定判決所認定被告與蘇李玉共同連續實施詐欺犯行
無涉；至被害人將金錢匯入蘇李玉於金融機構所設帳戶後，該
款項如何處理？是否轉入被告帳戶？均屬被告與蘇李玉共同正
犯之間事後如何分贓之問題，俱與詐欺取財罪之成立無關。非常
上訴意旨以原審未詳查該情，進而指摘原判決有依法應於審判期
日調查之證據而未予調查之違誤，尚嫌誤會，自不得執為非常上
訴之理由。衡以上述之說明，本件非常上訴難認有理由，予以駁
回。
據上論結，應依刑事訴訟法第四百四十六條，判決如主文。
中　　華　　民　　國　九十四　年　十二　　月　三十　　日
                      最高法院刑事第十庭
                          審判長法官  洪　清　江
                                法官  石　木　欽
                                法官  李　伯　道
                                法官  林　勤　純
                                法官  徐　文　亮
      本件正本證明與原本無異
                                      書  記  官
中　　華　　民　　國　九十五　年　　一　　月　　六　　日
                                             Ｒ
